【裁判字號】    98,易,1143
【裁判日期】    980827
【裁判案由】    詐欺
【裁判全文】
臺灣臺北地方法院刑事判決              98年度易字第1143號
公  訴  人  臺灣臺北地方法院檢察署檢察官
被      告  丁○○
                    樓之4
上列被告因詐欺案件，經檢察官聲請簡易判決處刑（98年度偵字
第7629號）及移送併辦（台北地檢98年度偵字第9345號、第9948
號、桃園地檢98年度偵字第9583號、第12478號），本院認不宜
以簡易判決處刑，而改依通常程序審理，茲判決如下：
    主  文
丁○○無罪。
    理  由
一、聲請簡易判決處刑意旨略以：被告丁○○已預見將自己申辦
    之金融帳戶提供他人使用，有可能遭他人利用作為詐騙工具
    ，仍不違其本意，基於幫助詐欺取財之不確定故意，於民國
    九十七年十二月三十日晚間六時許，在臺北市○○○路捷運
    站出口前，將其所有之華泰商業銀行古亭分行（下稱華泰銀
    行）帳號0000000000000000帳戶之存摺、提款卡、密碼等資
    料，交付予真實姓名年籍不詳自稱賴副理所委託之不詳成年
    女子，而容任他人使用上開帳戶為詐欺取財之犯行。嗣不詳
    姓名之詐欺集團成員，意圖為自己不法之所有，於九十八年
    一月五日下午二時許，在雅虎奇摩拍賣網站刊登販售「LV-M
    51151天心包」一只之虛偽訊息，致丙○○因而陷於錯誤而
    下標訂購，並依指示匯款新臺幣（下同）一萬六千元至丁○○上開華泰銀行帳戶，嗣丙○○始終未收到訂購商品察覺受
    騙，經報警處理，始查悉上情，因認被告涉犯刑法第三十條
    第一項、第三百三十九條第一項之幫助詐欺取財罪嫌。
二、按犯罪事實應依證據認定之，無證據不得認定犯罪事實；又
    不能證明被告犯罪者，應諭知無罪之判決，刑事訴訟法第一
    百五十四條第二項、第三百零一條第一項分別定有明文。再
    按，刑事訴訟法上所謂認定犯罪事實之證據，係指足以認定
    被告確有犯罪行為之積極證據而言，如未能發現相當證據或
    證據不足以證明，自不能以推測或擬制之方法，以為裁判基
    礎。而刑事訴訟上證明之資料，無論其為直接或間接證據，
    均須達到通常一般之人均不致有所懷疑，而得確信其為真實
    之程度，始得據為有罪之認定，若關於被告是否犯罪之證明
    未能達此程度，而有合理懷疑之存在，致使無從形成有罪之
    確信，根據「罪證有疑，利於被告」之證據法則，即不得遽
    為不利被告之認定，復有最高法院二十九年上字第三一０五
    號、七十六年台上字第四九八六號判例可資參照。
三、本件聲請簡易判決處刑意旨認定被告丁○○涉有前開罪嫌，
    係以被告之供述、告訴人丙○○之指述及被告之開戶資料、
    交易明細等為其主要論據。訊據被告固承認有於前揭時、地
    將其所開立之上述帳戶存摺、提款卡、密碼交給他人使用之
    事實，惟堅詞否認有何幫助詐欺之犯行，辯稱：其於應徵伴
    遊工作時，對方說需要先拿其存摺、提款卡、提款密碼做為
    薪資帳戶，有一位自稱「賴副理」的人與其聯繫，說會委託
    一個女助理進行面試，其就與該女助理見面，並將存摺等物
    交給該女助理等語。經查：
(一)、被害人丙○○確有於上述時間在拍賣網站上看到拍賣皮包之
    廣告，誤信為真，遂依賣家指示將前述金額轉至被告上開帳
    戶等情，業據被害人丙○○於警詢時指述明確，並有被害人
    提出之存摺影本及被告前揭華泰銀行帳戶之交易資料各一份
    在卷可稽，足見被害人丙○○確有遭到詐騙而交付財物之事
    實。
(二)、惟該詐欺集團成員取得被告帳戶之可能原因多端，或因被告
    出賣、出借、出租帳戶予他人使用，抑或被告帳戶遭竊或遺
    失，甚或被告遭詐騙而將帳戶交給詐欺集團成員使用，非必
    出於幫助該詐欺集團成員之故意為之，苟被告提供上開帳戶
    予他人時，主觀上並無幫助他人為詐欺犯罪之認識，自難僅
    憑被害人遭詐騙之款項係匯入被告帳戶，即認被告確有幫助
    詐欺取財之犯行。而邇來確有不法份子以代辦貸款或應徵工
    作為餌，在報紙上刊登廣告，藉機向欲辦理貸款或應徵工作
    之人騙取金融帳戶存摺、提款卡及密碼，為本院職務上已知
    之事實。且一般人對於社會事物之警覺性或風險評估，常因
    人而異，此觀諸詐騙集團之詐騙手法雖經政府大力宣導及媒
    體大幅報導，仍有眾多被害人受騙，且被害金額甚高，其中
    亦不乏高級知識分子等情，即可明瞭。是有關詐欺犯罪成立
    之有無，自不得逕以被告所持有之帳戶是否交付他人，或交
    付後有無淪為犯罪集團使用以為斷，尚須衡酌被告所辯之交
    付原因是否可採，並綜合行為人之素行、教育程度、財務狀
    況與行為人所述情節之主、客觀情事，本於推理作用、經驗
    法則，以為判斷之基礎。
(三)、被告辯稱其在報紙上見到應徵外場男服務生之廣告，地址為
    信義路四段一六九號八樓，聯絡電話為0000000000，遂與對
    方聯繫應徵事宜，因其第一次應徵此種工作，便邀其友人乙○○一併應徵，乙○○晚其兩三天應徵，之後也將帳戶交出
    ，但其久候對方均未通知上班，其察覺有異，便告知乙○○
    應盡快掛失帳戶等情，核與證人乙○○到庭證稱：去年有在
    六福皇宮健身房工作，想要多賺一點錢，所以有跟被告一起
    找工作，被告說看報紙找到鐘點情人的工作，已經有先應徵
    ，問伊有沒有興趣，被告給伊電話，要伊直接跟副理聯絡，
    伊與對方聯絡後，對方叫一個女生進行面試，並要伊提出銀
    行戶頭證明，伊去華南銀行開戶，之後就連提款卡一起交給
    對方，一、兩個星期後，被告跟伊說對方是騙人的，伊就把
    帳戶停止等情相符（本院卷第36頁）。又被告所述之應徵廣
    告及電話，業據其提出九十七年十二月二十九日之求職便利
    通廣告一份附卷供參（本院卷第47頁），且與被告所述於翌
    日交付帳戶之時間相互吻合。又前揭廣告上刊登之聯絡電話
    為「0000000000」，而被告確於九十七年十二月二十九日至
    九十八年一月十日間，以其使用之0000000000號行動電話與
    該電話通話二十餘次，通話時間不乏長達723、318、161秒
    者，有通聯紀錄一份在卷可憑（本院卷第43至44頁），依上
    開通話頻繁程度、秒數長短及該應徵廣告之內容，得合理推
    認被告應有於上開時間撥打報載電話，詢問工作內容、試用
    合格與否等細節，倘被告確有意交付提款卡予他人使用，則
    於交付提款卡後實無再與對方密切發話聯繫之必要。其次，
    證人乙○○係於九十八年一月十三日申請開立華南商業銀行
    000000000000號帳戶，除開立當日存入及領出現金外，並未
    遭詐欺集團利用，即於九十八年一月十五日申請掛失止付乙
    節，復有華南商業銀行98年6月8日函覆之（98）華中和存字
    第270號函文一紙存卷可查（本院卷第12至14頁），益見被
    告辯稱其交付帳戶後數日邀證人乙○○一併應徵，一、二個
    禮拜後發現被騙遂通知證人乙○○掛失止付等語，應與實情
    相符。若被告與證人乙○○均有幫助詐欺之犯意，證人乙○○豈有未供詐欺集團成員使用伊帳戶牟利，即立刻掛失止付
    之可能。又參酌上述報載之0000000000號門號係台灣大哥大
    股份有限公司之預付卡，據該公司提供之通聯調閱查詢單顯
    示，該門號之申請人為陳梅觀，申請日期為九十七年十一月
    六日，電話通聯之基地台位置均在台北縣，有門號查詢資料
    一份在卷可稽（甲○98年度偵字第9345號卷第23至27頁），
    惟證人陳梅觀於警詢中陳稱：沒有申請及使用該支電話，九
    十六年初皮夾曾遺失，身分證及健保卡均在皮夾內，其都在
    嘉義活動等情，有新店分局之調查筆錄一份在卷可稽（甲○
    98年度偵字第9345號偵查卷第7至8頁），綜上各節，亦可推
    知上述行動電話門號使用人、刊登報紙廣告者、在網路張貼
    商品販售訊息者，均應為詐欺集團成員，故被告辯稱其係遭
    他人詐騙，方交付帳戶存摺、提款卡、密碼等語，實堪採信
    。否則被告若有意幫助他人犯罪，以出租或出售帳戶方式獲
    取利益即可，焉有大費周章與對方長時間密集通話聯絡之必
    要。再者，被告在本案發生之前，並無任何前案紀錄，更無
    因金融帳戶、行動電話遭人使用而涉嫌詐欺之前科，有臺灣
    高等法院被告前案紀錄表一份在卷可查。佐以其於案發時年
    紀為二十餘歲，工作經歷除短暫時間擔任外務員外，僅在家
    中的小吃店幫忙等情，亦據證人乙○○到庭證述無誤（本院
    卷第35頁），足見被告涉世未深，社會經驗尚非豐富，自有
    較高可能難以判斷詐欺集團成員之說詞真偽。況且本案並無
    相關證據足證被告有因交付存摺等物而獲取利益之事實，自
    不得僅因被告將其帳戶存摺交予他人，即推論其必有幫助詐
    欺之犯意。
(四)、綜上所述，起訴書所列之證據僅能證明被告確有將其所開立
    之帳戶存摺、金融卡、密碼交予真實姓名年籍不詳之人，而
    被害人丙○○亦遭詐騙而將款項匯入被告帳戶之事實，然本
    案不能排除被告係遭詐欺集團以應徵工作陷阱，詐騙取得其
    上開帳戶之可能性，是本院對於被告是否基於幫助詐欺取財
    之犯意而交付其存摺、金融卡、密碼一節，猶存有合理之懷
    疑，而未達於有罪之確信，即不得遽對被告為不利之認定。
    此外，復查無其他積極證據足認被告有何幫助他人詐欺取財
    之犯行，揆諸前揭法條及說明，自應為被告無罪判決之諭知
    。
四、移送併辦部分：
(一)、臺灣臺北地方法院檢察署九十八年度偵字第九三四五、九九
    四八號移送併辦意旨略以：被告丁○○已預見將自己申辦之
    金融帳戶提供他人使用，有可能遭他人利用作為詐騙工具，
    仍不違背其本意，基於幫助詐欺取財之不確定故意，於九十
    七年十二月三十日晚間六時許，在臺北市○○○路捷運站出
    口前，將其所有之華泰銀行古亭分行帳號0000000000000000
    帳戶之存摺、提款卡、密碼等資料，交付予真實姓名年籍不
    詳自稱賴副理所委託之不詳成年女子，而容任他人使用上開
    帳戶為詐欺取財之犯行。嗣該自稱賴副理之不詳姓名之人所
    屬詐欺集團成員，即意圖為自己不法之所有，於九十八年一
    月六日某時，利用其等所有之電腦及網路連線設備，連線至
    雅虎奇摩拍賣網站（網址：http://tw.bid.yahoo.com），
    並以其所有之帳號「unkle0214」及密碼登入後，刊登訊息
    佯稱販售iPod，使簡荐凱因而陷於錯誤而下標購買，並依指
    示匯款四千三百二十元至丁○○上開華泰銀行帳戶。嗣簡荐
    凱始終未收到訂購商品察覺受騙，乃報警循線查悉上情。
(二)、臺灣桃園地方法院檢察署九十八年度偵字第九五八三號移送
    併辦意旨略以：被告丁○○已預見將自己申辦之金融帳戶提
    供他人使用，有可能遭他人利用作為詐騙工具，仍不違其本
    意，基於幫助詐欺取財之不確定故意，於九十七年十二月三
    十日晚間六時許，在臺北市○○○路捷運站出口前，將其所
    有之華泰銀行古亭分行帳號：0000000000000號帳戶之存摺
    、提款卡、密碼等資料，交付予某真實姓名年籍不詳自稱賴
    副理所委託之不詳成年女子，而容任他人使用上開帳戶為詐
    欺取財之犯行。嗣不詳姓名之詐欺集團成員，意圖為自己不
    法之所有，於九十八年一月五日，在雅虎奇摩拍賣網站刊登
    販售「CHANEL包包低價起標標多少賣多少」一只之虛偽訊息
    ，致王辛予陷於錯誤下標訂購，並依指示匯款二萬元至丁○○上開華泰銀行古亭分行帳戶。嗣王辛予始終未收到訂購商
    品察覺受騙，報警循線始悉上情。
(三)、臺灣桃園地方法院檢察署九十八年度偵字第一二四七八號移
    送併辦意旨略以：被告丁○○已預見將自己申辦之金融帳戶
    提供他人使用，有可能遭他人利用作為詐騙工具，仍不違其
    本意，基於幫助詐欺取財之不確定故意，於九十七年十二月
    三十日晚間六時許，在臺北市○○○路捷運站出口前，將其
    所有之華泰銀行古亭分行帳號0000000000000000帳戶之存摺
    、提款卡、密碼等資料，交付予真實姓名年籍不詳自稱賴副
    理所委託之不詳成年女子，而容任他人使用上開帳戶為詐欺
    取財之犯行。嗣不詳姓名之詐欺集團成員，意圖為自己不法
    之所有，於九十八年一月六日某許，在雅虎奇摩拍賣網站刊
    登販售「SONY HDR-SR11」DV一1台之虛偽訊息，致廖湘明陷
    於錯誤下標訂購，並依指示匯款新臺幣二萬五千元至丁○○
    上開華泰銀行帳戶。嗣廖湘明始終未收到訂購商品察覺受騙
    ，報警循線始悉上情。
(四)、前揭移送併辦意旨均認被告上開行為，涉犯刑法第三十條第
    一項、第三百三十九條第一項之幫助詐欺取財罪嫌，且與本
    案聲請簡易判決處刑部分，均為被告同次提供之同一帳戶，
    僅因遭詐騙之被害人不同，而具有想像競合犯之裁判上一罪
    關係，為法律上同一案件，爰移送併案審理。惟本院既認本
    案應為被告無罪之諭知，即與併辦部分不生任何裁判上一罪
    或實質上一罪之法律上同一關係，上開併辦案件自應退回檢
    察官另為適法之處理，附此敘明。
據上論斷，應依刑事訴訟法第四百五十二條、第三百零一條第一
項，判決如主文。
本案經檢察官蔡彥守到庭執行職務。
中    華    民    國    98    年    8    月     27    日
                  刑事第十八庭    審判長法  官  胡宗淦
                                        法  官  彭慶文
                                        法  官  游士珺
上正本證明與原本無異。
如不服本判決應於收受送達後10日內向本院提出上訴書狀，並應
敘述具體理由；其未敘述上訴理由者，應於上訴期間屆滿後20日
內向本院補提理由書（均須按他造當事人之人數附繕本）「切勿
逕送上級法院」。告訴人或被害人如對於本判決不服者，應具備
理由請求檢察官上訴，其上訴期間之計算係以檢察官收受判決正
本之日期為準。
                                        書記官  林素霜
中    華    民    國    98    年    8     月    28    日


司法院資訊處製作；財團法人民間司法改革基金會備份。
